臺灣臺中地方法院民事判決　　　　　　 99年度訴字第1507號
原　　　告　蔡慶麟
訴訟代理人　陳明發律師
被　　　告　陣冠志
訴訟代理人　林松虎律師
　　　　　　吳淑芬律師
上列當事人間清償借款事件，本院民國100年4月7日言詞辯論終
結，判決如下：
    主      文
被告應給付原告新臺幣玖拾萬柒仟零捌拾壹元，及自民國99年7
月10日起至清償日止，按週年利率5%計算之利息。
原告其餘之訴駁回。
訴訟費用由被告負擔六分之一，其餘由原告負擔。
本判決第一項，於原告提出新臺幣參拾萬元供擔保後，得假執行
；而被告提出新臺幣玖拾萬柒仟零捌拾壹元供擔保後，得免為假
執行。
原告其餘假執行之聲請駁回。
    事實及理由
壹、程序部分：
    按訴狀送達後，原告不得將訴變更或追加他訴，但擴張或減
    縮應受判決事項之聲明者，不在此限，民事訴訟法第255 條
    第1項第3款定有明文。本件原告於起訴狀請求被告給付新台
    幣（下同）556萬5000元，及自起訴狀繕本送達翌日起算之
    法定遲延利息。嗣於起訴狀繕本送達後，就請求之金額減縮
    為371萬2591元，係屬減縮應受判決事項之聲明，參諸首揭
    規定，應予准許。
貳、實體部分：
一、原告起訴主張：
  (一)被告與原告之女蔡明芬於民國65年結婚，育有兩名子女，被
    告70年間退伍後租屋開設書局，但收入支付租金及家庭開銷
    後，所剩無幾。被告之父陣錫烈遂提供其所有坐落臺中市○
    ○區○○段第424-1地號土地(下稱系爭土地)供被告建屋，
    惟被告因無法籌措資金而延宕。嗣於85年間，因風聞政府對
    於都市建地將實施容積率管制，被告乃偕妻蔡明芬向原告借
    貸，並稱房屋建好後，再以房地抵押向銀行貸款清償。原告
    乃分別以向銀行抵押借款及定存解約等方式籌款，並於附表
    (一)、(二)所示之時間，以原告或原告之妻蔡陳晚、或原告之子
    蔡坤政之名義，分別匯款至被告或陳明芬如附表(一)、(二)所示
    之帳戶內，除部分作為興建房屋之資金外，部分則作為被告
    及妻經營事業及家庭開銷之用，合計匯款金額為1006萬5000
    元。
  (二)87年6月間被告完成房屋之興建後，原告為減輕被告之負擔
    ，除未積極催討外，復提供房屋供被告及妻女居住，上開新
    建之房屋則由被告出租第三人貼補家用。惟事後被告僅先後
    清償635萬2409元(即附表(三)編號～部分)，其餘款項則
    未為清償。爰依借貸契約之法律關係，請求被告返還上開借
    款及法定遲延利息。並聲明：1.被告應給付原告371萬2591
    元及自起訴狀繕本送達翌日起至清償日止，按年息5%計算之
    利息。2.訴訟費用由被告負擔。3.願供擔保，請准予宣告假
    執行。
二、被告則以：
  (一)被告與原告之女蔡明芬結婚後，原告即曾表示願將其所有坐
    落於臺中市清水區之土地贈與被告或妻。嗣於85年間，被告
    之父欲提供系爭土地供被告及妻興建房屋，乃建議被告及妻
    詢問原告，是否同意將計畫贈與之土地轉為提供蓋屋資金，
    如其同意，則由被告之父提供土地，雙方家長共同贈與幫助
    被告家庭新建房屋。嗣後原告即於附表(一)所示時間分別匯款
    如附表(一)之款項至被告如附表(一)所示之帳戶(附表(一)編號
    、除外)；另亦於附表(二)所示之時間，匯款如附表(二)所示
    之款項，至蔡明芬之帳戶內。詎房屋興建完成後，原告竟出
    爾反爾，並透過蔡明芬向被告表示所提供之資金，部分係貸
    款而來，希望被告以系爭房屋及土地貸款償還。被告雖感不
    悅，惟為避免閒人耳語，僅得勉為同意清償部分款項。蔡明
    芬之母蔡陳晚得知後，對原告之行徑亦不表認同，遂稱要自
    行贈與被告及妻300萬元。嗣後被告查證結果，蔡陳晚確實
    亦曾匯款120萬元至被告帳戶內(即附表(一)編號、部分)
    。故附表(一)、(二)之款項，確實是原告或蔡陳晚贈與被告及蔡
    明芬，並非借款。
  (二)承上所述，被告對於原告否認贈與之承諾雖感無奈，惟為顧
    及妻子之感受，仍勉為償還部分款項(如附表(三)所載)。其中
    附表(三)編號～部分，原告於訴訟中已自認係被告償還之
    款項。另附表(三)編號～亦確實是原告自行由被告之父陣
    錫烈華南銀行000000000000帳戶內所提領。總計被告已清償
    之款項總數為709萬409元，茲扣除後，亦僅餘297萬4591元
    未清償(0000000000000000＝0000000)，非如原告所主張尚
    有371萬2591未償還等語資為抗辯，並聲明：1.原告之訴及
    假執行之聲請均駁回。2.訴訟費用由原告負擔。3.願供擔保
    ，請准免為宣告假執行。
三、兩造依民事訴訟法第270條之1第1項第3款規定，整理並協議
    簡化爭點如下：
  (一)兩造不爭執之事實：
    1.原告或蔡陳晚或蔡坤政確實匯款如附表(一)、(二)之款項至被
      告及蔡明芬之帳戶，合計1006萬5000元。
    2.被告確實曾匯款如附表(三)編號、之款項給原告。
    3.原告確實曾自被告之父陣錫烈華南銀行帳戶提領如附表(三)
      編號～之款項。
    4.原告自認附表(三)編號～部分為被告已清償之款項。
  (二)兩造爭執事項：
    1.附表(一)、(二)之款項是原告贈與被告及妻蔡明芬，或被告或
      蔡明芬向原告借貸？
    2.附表(三)編號之款項係何人領取？
    3.若本件為借貸，則附表(三)編號～之款項，是否為被告
      清償之借款？
    4.以蔡陳晚名義之匯款是否為蔡陳晚贈與給被告之款項？其
      他非以蔡陳晚名義之匯款，是否有部分是蔡陳晚贈與給被
      告之款項？
四、以下針對本件之爭點，敘述本院得心證之理由：
  (一)證人蔡明芬於本院99年10月11日審理中證稱：當初被告的父
    親要提供土地蓋房子，被告叫我向我父親借款，是我跟被告
    一起回去跟爸爸借的，陸陸續續總共借了壹仟多萬元，還了
    約六百萬元‧‧‧除了用於蓋房子外，我們開早餐店也借了
    二十萬元，其他還有用於其他開銷費用‧‧‧當時被告有答
    應要還錢，我爸爸才先用房子去貸款借我們，被告說房子蓋
    好後，再去貸款還我爸爸的錢等語。衡情，一般父母贈與子
    女財產，當以自己尚有餘力給付為原則，而本件原告匯予被
    告及蔡明芬之款項，有部分係另向銀行借貸而來，除經證人
    蔡明芬證實外，復為被告所不爭執。倘原告欲對被告為贈與
    ，應不致轉向銀行借貸再贈予被告。至於被告雖提出其與原
    告及蔡明芬間事後對話之錄音為證，惟參諸錄音譯文所示，
    均僅係被告自己一再表示「又不是我借的，蔡明芬回去借的
    」、「又不是我陣冠志借的」、「是借你女兒，又不是借我
    」等語，惟對話中，原告或蔡明芬均未表示系爭匯款是無償
    贈與。則被告所提出之錄音譯文，尚不足為其有利之認定。
    況且，被告事後亦自認已清償部分款項(如附表(三)所示)，倘
    原告之匯款是贈與，被告何需償還。故被告辯稱本件匯款是
    贈與，要與事實不符。
  (二)至於被告又辯稱：附表(一)中以蔡陳晚為匯款人名義之二筆款
    項，實際上是蔡陳晚答應要資助被告云云。惟證人蔡陳晚於
    本院100年4月7日審理中則證稱：伊並沒有向被告表示要私
    下贊助金錢，家裡的錢都是原告在管理，因為有些帳戶是原
    告以她名義設立的，所以匯款時才會以她的名義匯款等語。
    是被告對於訴外人蔡陳晚曾答應予以金錢資助一情，亦未能
    舉證以實其說，所辯尚難採憑。
  (三)容有疑義者，本件原告之匯款，究意是被告所借，或被告與
    妻蔡明芬共同向原告所借？經查，原告主張被告借錢之主要
    目的是作為興建房屋之用，惟系爭房屋在87年6月間即已興
    建完成，此為兩造所不爭執。而附表(一)、(二)之款項，其匯款
    之時間，有多筆係在87年6月以後才匯款，而其中為87年6月
    以前之匯款，總計為586萬元(即附表(二)部分，加上附表(一)編
    號～)。再依據被告提出其所開立而由房屋建商所兌現
    之15張支票，金額總計為545萬1980元，核與87年6月以前之
    匯款金額約略相當。茲再參諸證人蔡明芬證稱：(借的錢)除
    了用於蓋房子外，我們開早餐店也借了20萬元，其他還有用
    於其他開銷費用等語。可知，原告匯入被告或蔡明芬帳戶內
    之款項，除作為被告興建系爭房屋之工程款外，亦有部分係
    作為被告及蔡明芬二人其他投資及家用等開銷，並非全數作
    為被告興建系爭房屋之用。
  (四)按夫或妻之財產分為婚前財產與婚後財產，由夫妻各自所有
    ，不能證明為婚前或婚後財產者，推定為婚後財產；不能證
    明為夫或妻所有之財產，推定為夫妻共有，民法第1017條定
    有明文。以此法理，則夫妻婚後所負擔之債務，不能證明為
    夫或妻所有之債務者，亦應推定為夫妻共同負擔之債務。又
    按家庭生活費用，除法律或契約另有約定外，由夫妻各依其
    經濟能力、家事勞動或其他情事分擔之，民法第1003條之1
    定有明文。茲被告與蔡明芬當時既仍具有夫妻之關係，自當
    共同分擔家庭之開銷及債務。經查：
    1.原告匯入被告及蔡明芬如附表(一)、(二)帳戶內之款項，其中
      足以證明由被告用於興建房屋之工程款僅545萬1980元，
      已如前述。且因系爭房屋興建完成後，係登記予被告單獨
      所有，從而，此部分之借款，自當由被告獨自負擔。
    2.其餘之款項，依證人蔡明芬證述既係用於投資、開設早餐
      店等家庭開銷，且顯然無法明確分辨係夫或妻應負擔之債
      務。再參諸證人蔡陳晚於本院100年4月7日審理中亦證稱
      ：錢是夫妻一起回來借的；以及證人蔡明芬於本院99年10
      月11日審理中亦證稱：當時確實我們二人一起回去向我父
      親借的等語。可知，原告匯款之真意，除部分作為被告用
      以興建房屋之工程款外，其餘部分，應是要借予被告及蔡
      明芬夫妻二人，而非單獨借予被告一人。故有關原告之匯
      款中，除興建房屋之費用545萬1980元，應由被告單獨負
      擔外，其餘461萬3020元(計算式：0000000000000000＝
      0000000)自應由被告及蔡明芬各分擔二分一，較為合理。
    3.綜上，本件原告借予被告及蔡明芬之款項中，應由被告負
      擔清償之之部分，應為775萬8490元【計算式：0000000＋
      (0000000÷2)＝0000000】。
  (五)被告已清償之款項若干？
    1.附表(三)編號～之款項合計635萬2409元(計算式：5000
      00＋1000000＋0000000＋352409＝0000000)，為被告已清
      償之借款，此為兩造所不爭執。
    2.附表(三)編號23萬9000元部分：
      被告主張因原告從事代書工作，而系爭房屋興建完成後，
      為辦理房屋及土地之過戶手續(土地部分要由被告之父陣
      錫烈名義過戶予被告名義，房屋部分則要登記予被告)，
      乃全權委由原告辦理。陣錫烈因而將其華南銀行之帳戶存
      摺及印章交由原告保管並全權處理。此筆款項係由原告自
      行領用，與附表(三)編號、之情形相同，自應認係被告
      清償借款之一部分。對此，原告則主張陣錫烈上開帳戶內
      之存款，也是來自伊匯給被告之借款，雖其確實代辦房地
      之過戶手續，惟其並未保管陣錫烈之存摺及印章。該筆23
      萬9000元之款項，係由蔡明芬填寫提款單後，由被告自行
      領用，並非伊領取等語。經查：證人蔡明芬於本院100年4
      月7日審理中證稱：該筆23萬9000元之取款憑條係伊所寫
      ，章則是我先生在我父親那邊蓋的‧‧‧因為這筆錢實際
      上也是我爸爸的錢(意指：陣錫烈帳戶內的存款，實際上
      也是原告匯款的一部分)等語。可知，原告斯時確實有保
      管陣錫烈華南銀行之存摺及印章，否則蔡明芬填寫取款條
      後，何需前往原告處所用印。另證人蔡明芬亦證稱：這筆
      錢是我先生(指被告)他們去領的，是作為家裡的開銷、支
      出等語，亦足以證明，此筆23萬9000元之款項，係被告及
      蔡明芬作為家庭開銷而支用，並非原告領用，自不能認為
      係被告清償借款之一部分。
    3.附表(三)編號33萬元部分：
      原告主張：87年9月30日要辦理系爭土地過戶登記時，需
      繳交贈與稅，才填寫33萬元之取款條後辦理稅款繳納事宜
      。而被告則抗辯：系爭土地之贈與稅係由被告自行繳清，
      並非原告自陣錫烈之帳戶內領款繳納等語。經查：系爭土
      地贈與稅之金額為30萬8342元，並非33萬元，此有被告提
      出之贈與稅繳款書影本一紙附卷可稽。則原告主張領取該
      筆33萬元係作為繳納土地贈與稅一情，要與事實不符。被
      告抗辯贈與稅係伊自行繳納，且此筆33萬元之款項，係原
      告自行領用，故應作為清償借款之一部分等情，自非無據
      。
    4.附表(三)編號16萬9000元部分：
      原告固不否認此筆款項係伊領用，惟主張係借款之利息，
      故不能作為被告清償借款之一部分。惟查：原告對於兩造
      間有無約定給付利息，利率若干，及此筆16萬9000元之利
      息，究係如何計算而來等事項，均未舉證說明之，顯係臨
      訟杜撰，不足採信。從而被告抗辯此筆款項亦應作為清償
      借款之一部分，亦堪採憑。
    5.綜上，附表(三)之各筆款項，除編號23萬9000元之款項，
      不能認定係被告清償原告借款之一部分外，其餘款項合計
      685萬1409元(計算式：0000000＋330000＋169000＝00000
      00)，應認定係被告已清償原告之借款。
五、綜上所述，原告匯入被告及蔡明芬帳戶之款項，其中545 萬
    1980元(用於支付興建房屋之工程款)，應認係被告單獨向原
    告所借；其餘461萬3020元(用於被告及蔡明芬夫妻二人家庭
    之共同開銷及投資)，則應認係被告及蔡明芬夫妻二人共同
    向原告所借，此部分應由被告負擔二分之一之清償責任。故
    被告應負擔清償之借款總額應為775萬8490元。又被告已陸
    續清償之借款合計為685萬1409元(即附表(三)編號～)，
    尚餘90萬7081元未清償(計算式：000000000000000＝90708
    1)。從而，原告本於消費借貸之法律關係，請求被告給付90
    萬7081元，及自起訴狀繕本送達被告翌日即99年7月10日起
    至清償日止，按週年利率5%計算之利息，為有理由，應予准
    許。逾此部分之請求，為無理由，應予駁回。
六、兩造均陳明願供擔保准予宣告假執行及免為假執行，關於原
    告勝訴部分，核無不合，爰均酌定相當之擔保金准許之。至
    於原告敗訴部分，其假執行之聲請亦失所附麗，爰併駁回之
    。
七、據上論結：原告之訴為一部有理由，一部無理由，依民事訴
    訟法第79條、第390條第2項、第392條第2項，判決如主文。
中    華    民    國   100    年     4    月    21    日
                  民事第三庭    法  官  高英賓
正本係照原本作成。
如對本判決上訴，須於判決送達後20日內向本院提出上訴狀。如
委任律師提起上訴者，應一併繳納上訴審裁判費。
中    華    民    國   100    年     4    月    21    日
                                書記官  廖碩薇
附表(一)：匯入陣冠志帳戶之款項明細
┌──┬────┬────┬──────┬───────────────┐
│編號│日   期 │ 匯款人 │ 金額       │    匯    入    帳    戶      │
│    │        │        │(新台幣元)  │                              │
├──┼────┼────┼──────┼───────────────┤
│  │85.3.6  │蔡慶麟  │     60,000 │六信北屯分社(00000000000000)  │
├──┼────┼────┼──────┼───────────────┤
│  │86.7.14 │蔡陳晚  │    200,000 │同上                          │
├──┼────┼────┼──────┼───────────────┤
│  │87.1.23 │蔡慶麟  │  1,200,000 │六信北屯分社(00000000000000)  │
├──┼────┼────┼──────┼───────────────┤
│  │87.4.17 │蔡慶麟  │    600,000 │同上                          │
├──┼────┼────┼──────┼───────────────┤
│  │87.4.21 │蔡慶麟  │  1,000,000 │同上                          │
├──┼────┼────┼──────┼───────────────┤
│  │87.6.29 │蔡慶麟  │  1,000,000 │六信北屯分社(00000000000000)  │
├──┼────┼────┼──────┼───────────────┤
│  │87.7.22 │蔡陳晚  │  1,000,000 │同上                          │
├──┼────┼────┼──────┼───────────────┤
│  │87.8.4  │蔡慶麟  │    500,000 │六信北屯分社(00000000000000)  │
├──┼────┼────┼──────┼───────────────┤
│  │88.5.6  │蔡坤政  │    415,000 │彰銀水湳分行(00000000000000)  │
├──┼────┼────┼──────┼───────────────┤
│  │88.7.5  │蔡慶麟  │  1,000,000 │中國商銀豐原分行(00000000000) │
├──┼────┼────┼──────┼───────────────┤
│  │89.8.29 │蔡慶麟  │    200,000 │六信北屯分社(00000000000000)  │
├──┼────┼────┼──────┼───────────────┤
│  │89.11.27│蔡慶麟  │     90,000 │同上                          │
├──┴────┴────┼──────┼───────────────┤
│       合   計          │  7,265,000 │                              │
└────────────┴──────┴───────────────┘
附表(二)：匯入蔡明芬帳戶之款項明細
┌──┬────┬────┬──────┬───────┬───────┐
│編號│日   期 │ 匯款人 │ 金額       │ 匯入帳戶     │轉入陣冠志帳戶│
│    │        │        │(新台幣元)  │              │              │
├──┼────┼────┼──────┼───────┼───────┤
│  │86.7.30 │蔡慶麟  │    800,000 │00000000000000│00000000000000│
├──┼────┼────┼──────┼───────┼───────┤
│  │86.8.30 │蔡慶麟  │  1,000,000 │同上          │同上          │
├──┼────┼────┼──────┼───────┼───────┤
│  │86.9.30 │蔡慶麟  │    400,000 │同上          │同上          │
├──┼────┼────┼──────┼───────┼───────┤
│  │86.11.17│蔡慶麟  │    600,000 │同上          │同上          │
├──┴────┴────┼──────┼───────┴───────┤
│       合   計          │  2,800,000 │                              │
└────────────┴──────┴───────────────┘
附表(三)：被告主張已清償之款項
┌──┬─────┬────┬─────────────────────┐
│編號│ 金額     │ 日  期 │          被告主張之清償方式              │
│    │(新台幣元)│        │                                          │
├──┼─────┼────┼─────────────────────┤
│  │   239,000│87.9.23 │被告之父陣錫烈將其華南銀行帳戶之存摺、印章│
│    │          │        │交付予原告，由原告委託家人自陣錫烈之上開帳│
│    │          │        │戶內自行領取。                            │
├──┼─────┼────┼─────────────────────┤
│  │   330,000│87.9.30 │被告之父陣錫烈將其華南銀行帳戶之存摺、印章│
│    │          │        │交付予原告，由原告自陣錫烈之上開帳戶內自行│
│    │          │        │領取。                                    │
├──┼─────┼────┼─────────────────────┤
│  │   169,000│87.10.3 │被告之父陣錫烈將其華南銀行帳戶之存摺、印章│
│    │          │        │交付予原告，由原告自陣錫烈之上開帳戶內自行│
│    │          │        │領取。                                    │
├──┼─────┼────┼─────────────────────┤
│  │   500,000│87.10.3 │原告自行由陣錫烈之上開帳戶內提領。        │
│    │          │        │(原告不爭執此筆為清償之款項)              │
├──┼─────┼────┼─────────────────────┤
│  │ 1,000,000│87.10.3 │原告自行由陣錫烈之上開帳戶內提領。        │
│    │          │        │(原告不爭執此筆為清償之款項)              │
├──┼─────┼────┼─────────────────────┤
│  │ 4,500,000│87.10.3 │被告匯款予原告。                          │
│    │          │        │(原告不爭執此筆為清償之款項)              │
├──┼─────┼────┼─────────────────────┤
│  │   352,409│87.10.19│被告匯款予原告。                          │
│    │          │        │(原告不爭執此筆為清償之款項)              │
├──┼─────┼────┴─────────────────────┤
│合計│ 7,090,409│                                                    │
└──┴─────┴──────────────────────────┘